臺灣高等法院刑事判決
111年度上易字第586號
上  訴  人  
即  被  告  郭宜津



上列上訴人因侵占案件，不服臺灣新竹地方法院111年度易字第7
號，中華民國111年2月21日第一審判決（起訴案號：臺灣新竹地
方檢察署110年度偵字第12755號），提起上訴，本院判決如下：
    主  文
原判決關於犯罪所得沒收部分撤銷。
另案扣案之犯罪所得新臺幣貳拾捌萬元及未扣案之犯罪所得新臺
幣參拾貳萬元均沒收，未扣案之犯罪所得新臺幣參拾貳萬元，於
全部或一部不能沒收或不宜執行沒收時，追徵其價額。
其餘上訴駁回。
    事  實
一、乙○○與陳昭銘為朋友關係，陳昭銘、甲○○均係丙○○之友人。
    丙○○於民國110年9月初某日向甲○○借款新臺幣(下同)250萬
    元，並於同年月14日委託陳昭銘擇日駕車北上向甲○○代收該
    250萬元，乙○○亦得知此情。其2人竟共同意圖為自己不法之
    所有，基於侵占之犯意聯絡，謀議佯以搶奪方式侵占丙○○委
    託代收之上開款項，並於同年月16日某時許各別駕駛車號00
    00-00號自用小客車、車號000-0000號租賃小客車北上，由
    陳昭銘於同日20時55分許，至新竹市○區○○○○路0○0號工業東
    二路郵局前，收受甲○○交付之現金250萬元，放置於車號000
    0-00號自用小客車之後車廂後，於同日21時3分許，與乙○○
    在新竹市東區新安路轉新竹聯絡道往科學園區交流道南向道
    路旁(國道1號96公里旁)集合，2人依照原訂計畫，推由乙○○
    佯裝以奪取方式取得置於車號0000-00號自用小客車後車廂
    之250萬元，共同以上開方式將該250萬元據為己有（陳昭銘
    所涉侵占、誣告犯行，業經原審判處有罪並定其應執行有期
    徒刑6月確定）。乙○○得手後，駕駛車號000-0000號租賃小
    客車返至彰化縣田中鎮某處所，將其中190萬元暫時交由其
    不知情之女友劉茶英保管（已於同年月19日返還丙○○），另
    將其中32萬元償還賭債，剩餘28萬元隨身攜帶，嗣於同年月
    9月17日因另案通緝，為彰化縣警察局溪湖分局（下稱彰警
    溪湖分局）員警緝獲，並扣得其所有之剩餘犯罪所得28萬元
    。
二、案經甲○○訴由國道公路警察第二公路警察大隊報請臺灣新竹
    地方檢察署檢察官偵查起訴。
    理  由
一、證據能力
㈠、按被告以外之人於審判外之陳述，雖不符前4條之規定，而經
    當事人於審判程序同意作為證據，法院審酌該言詞陳述或書
    面作成時之情況，認為適當者，亦得為證據；當事人、代理
    人或辯護人於法院調查證據時，知有第159條第1項不得為證
    據之情形，而未於言詞辯論終結前聲明異議者，視為有前項
    之同意，刑事訴訟法第159條之5第1、2項分別定有明文。本
    判決所引用其他審判外之言詞或書面陳述，經本院於審判期
    日提示，並告以要旨後，檢察官未於言詞辯論終結前，就證
    據能力部分有所異議；上訴人即被告乙○○經本院合法傳喚未
    到庭，惟其於原審言詞辯論終結前，亦未就證據能力有所異
    議，本院復查無該等證據有違背法定程序取得或顯不可信之
    情狀，依刑事訴訟法第159條之5第2項之規定，有證據能力
    。
㈡、本件認定事實所引用之非供述證據，與本案具有關連性，且
    無證據證明係公務員違背法定程式所取得，依刑事訴訟法第
    158條之4反面解釋，當有證據能力，且於本院審理時，提示
    並告以要旨，被告於訴訟上之防禦權已受保障，自得為證據
    使用。
二、上揭事實，業據被告於警詢、偵查及原審審理坦承不諱（見
    偵卷第22至27、74至75頁，原審卷第63、70頁），核與證人
    即同案被告陳昭銘於警詢、偵查、原審審理時證述（見偵卷
    第5至7、15至17、67至69頁，原審卷第64、70頁）；證人即
    告訴人甲○○、證人即被害人丙○○於警詢及偵查時證述（見偵
    卷第40至41、44至45、67至69頁）之情節大致相符，並有車
    輛詳細資料報表、國道公路警察第二公路警察大隊通訊聯絡
    暨工作紀錄表、車號0000–T8號自用小客車暨車號000–0907
    號租賃小客車國道一號車行紀錄、現場附近監視器翻拍照片
    、採證照片附卷可憑（見偵卷第21、39、43、47至56頁），
    此外，復有犯罪所得28萬元扣案足佐，堪認被告前開任意性
    自白與事實相符，堪予採憑。從而，本件事證明確，被告犯
    行，洵堪認定。
三、論罪
㈠、核被告所為，係犯刑法第335 條第1 項之侵占罪。
㈡、被告就前揭侵占犯行，與同案被告陳昭銘有犯意聯絡及行為
    分擔，應論以共同正犯。　　　　　　　　
四、維持原判決及上訴駁回之說明（即原判決關於被告罪刑部分
    ）：　　
㈠、原審以被告所犯事證明確，依刑法第28條、第335條第1項、
    第41條第1項前段之規定，並以行為人責任為基礎，審酌被
    告乙○○僅因缺錢，竟不思以正道取財，而與同案被告陳昭銘
    共同為本案侵占犯行，其等所為實有不該，又侵占款項達25
    0萬元，犯罪情節難逕謂輕微，所為實有不該。惟念及被告
    於偵查及原審審理中均能坦承犯行，犯後態度尚可，暨考量
    被告素行，及其自陳五專畢業之智識程度，前為土地建設公
    司業務，月薪3萬元，離婚，有1名未成年子女、2名成年子
    女之之家庭經濟狀況，兼衡其犯罪之動機、目的、手段等一
    切情狀，量處有期徒刑8月。經核原審認事用法並無違誤，
    量刑亦稱妥適。
㈡、被告提起上訴，上訴理由謂以：被告坦承犯行，誠然面對司
    法制裁，犯後態度良好，顯具悔意，原審量刑過重，實有違
    誤，請求從輕量刑等語。按犯罪之處罰，現行刑事處罰多採
    相對罪刑法定主義，賦與法官對各個具體犯罪案件有其刑罰
    裁量權，量刑過輕，確對犯人易生僥倖之心，不足收儆戒及
    改過之效，則刑罰不足以戒其意，且被害人或社會產生不平
    之感；量刑過重則易致犯罪人怨懟、自暴自棄，難收悅服遷
    善之功。查被告為58年次，為本件犯行時業已年滿51歲，正
    值壯年，其為滿足其個人私慾，而為本件侵占犯行，侵害他
    人之財產安全，欠缺尊重他人財產權之體認，且其侵占所得
    款項高達250萬元，對於被害人丙○○財產造成大重損害，犯
    後雖坦承犯行，並返還其中190萬元之款項與被害人，惟迄
    今仍未與被害人達成和解，賠償被告其餘損害，復考量其其
    犯罪動機、目的及手段，於該罪法定刑5年以有期徒刑、拘
    役或科或併科3萬元下以之罰金之刑整體觀之，原審量處有
    期徒刑8 月，堪認適當，難認原審量刑有何失當而應予撤銷
    並改判較輕之刑之理由。
㈢、從而，被告提起上訴，指摘原審量刑過重部分，為無理由，
    應予駁回。　　　　　　
五、撤銷改判部分（犯罪所得沒收部分）：　
㈠、原審以被告所有之其餘犯罪所得60萬元，未經扣案，依法宣
    告沒收並追徵價額，固非無見。惟查，被告與同案被告陳昭
    銘因本件侵占犯行所得之款項250萬元，均全數交付與被告
    ，其中190萬元事後業已返還與被害人，其餘犯罪所得60萬
    元部分，除32萬元業經被告交付他人用以償還賭債外，剩餘
    28萬元業經彰警溪湖分局員警於110年9月17日查扣在案等情
    ，此據被告於警詢、偵查供述綦詳（見偵卷第25、75頁），
    並有彰警溪湖分局111年10月24日溪警分偵字第1110025126
    號函檢附調查筆錄、該分局搜索扣押筆錄、扣押物品目錄表
    暨收據、查獲照片附卷可憑（見本院卷第149至212頁），足
    認本案被告所有之其餘犯罪所得，其中28萬元部分業因上開
    案件查扣在案無訛。原審未予詳查，逕認被告所有之犯罪所
    得，扣除已發還與被害人之190萬元外，其餘犯罪所得60萬
    元均未扣案，而予以宣告沒收及追徵價額，容有未洽。是原
    審關於被告犯罪所得之沒收部分即有可議之處，自屬無可維
    持，應由本院將原審關於被告犯罪所得宣告沒收部分撤銷改
    判。
㈡、按犯罪所得，屬於犯罪行為人者，沒收之；沒收，於全部或
    一部不能沒收或不宜執行沒收時，追徵其價額；又犯罪所得
    已實際合法發還被害人者，不予宣告沒收或追徵，刑法第38
    條之1第1項前段、第3項、第5項分別定有明文。查：
　⒈本案被告與同案被告陳昭銘侵占250萬元，全數交給被告，業
    據其等供陳在卷(見偵卷第7、25、68、75頁)，堪認本件侵
    占犯罪所得均由被告所有無訛。而其中190萬元已發還被害
    人丙○○，業如前述。從而，就已發還被害人之190萬元部分
    ，爰依刑法第38條之1 第5 項規定，不予宣告沒收或追徵。
　⒉至於其餘犯罪所得60萬元，仍屬被告保有之犯罪所得，且其
    中32萬元部分，業經被告花用殆盡而未扣案，已如前述，剩
    餘之餘28萬元部分，復於110年9月17日因另案緝獲而為彰警
    溪湖分局員警查扣後，業已送往臺灣彰化地方檢察署扣案入
    庫，此有臺灣新竹地方檢察署111年11月2日竹檢介良110偵1
    2755字第1119042142號函暨檢附彰警溪湖分局扣押物品清單
    、內政部警政署國道公路警察局第二公路警察大隊111年11
    月3日國道警二刑字第1110409144號函檢附彰警溪湖分局偵
    查報告書暨扣押物品清單、本院公務電話紀錄在卷可稽（見
    本院卷第227至229、231、233至235、237頁）。從而，自應
    依刑法第38條之1 第1 項前段規定，就另案扣案之犯罪所得
    28萬元及未扣案之犯罪所得32萬元，予以宣告沒收，並就未
    扣案之犯罪所得32萬元部分，依同法第38條之1第3項規定，
    諭知於全部或一部不能沒收或不宜執行沒收時，追徵其價額
    。另被害人丙○○尚得依法於判決確定後1年內向檢察官聲請
    發還本案之犯罪所得，併予敘明。　 
六、被告經合法傳喚無正當理由未到庭，爰依同法第371條之規
    定，不待其陳述，逕行判決。　
據上論斷，應依刑事訴訟法第368條、第369條第1項前段、第371
條、第364條、第299條第1項前段，判決如主文。
本案經檢察官邱志平提起公訴，檢察官羅建勛到庭執行職務。
中　　華　　民　　國　　111 　年　　11　　月　　24　　日
                  刑事第十九庭  審判長法　官  曾淑華
                                      法　官  黃惠敏
                                      法　官  李殷君
以上正本證明與原本無異。
不得上訴。
                                      書記官  周彧亘
中　　華　　民　　國　　111 　年　　11　　月　　24　　日
附錄：本案論罪法條全文
中華民國刑法第335條
意圖為自己或第三人不法之所有，而侵占自己持有他人之物者，
處5年以下有期徒刑、拘役或科或併科3萬元以下罰金。
前項之未遂犯罰之。